【裁判字號】    90,台上,3058
【裁判日期】    900523
【裁判案由】    殺人未遂
【裁判全文】
最高法院刑事判決                                九十年度台上字第三○五八號
    上  訴  人  甲○○
    選任辯護人  李泰宏律師
右上訴人因殺人未遂案件，不服台灣高等法院花蓮分院中華民國八十八年三月二十四
第二審判決（八十七年度上訴字第三四三號，起訴案號：台灣台東地方法院檢察署八
十六年度偵字第三一六八號），提起上訴，本院判決如左：
    主  文
原判決關於甲○○部分撤銷，發回台灣高等法院花蓮分院。
    理  由
本件原判決認定：上訴人甲○○於民國八十六年十月廿五日晚上九時二十分許，在台
東縣太麻里鄉釋迦園ＫＴＶ前，與其兄賴允祥（已判決無罪確定）為要林註請客被拒
，而共同毆打林註（傷害部分未據告訴），林註因此駕駛其機車急欲離去，為甲○○
等所阻，嗣經林註友人黃運火將甲○○等拉開，林註始得離去。甲○○旋即與賴允祥
駕駛其所有ＹＦ三六○七號小客車在後急速尾追，同日晚上九時四十分許，在太麻里
鄉太麻里橋上發現林註駕駛機車在前行駛，甲○○明知車輛急速撞及機車將致駕駛人
倒地傷重死亡，竟基於殺人之故意，由後撞及林註所駕駛之機車，林註因而人車倒地
，受有胸部挫傷、左腰挫傷及身體多處擦傷，而昏迷不醒，幸經隨後趕到之黃運火及
時送醫，始免於死亡等情，因而撤銷第一審諭知上訴人甲○○無罪部分之判決，改判
論上訴人以殺人未遂，累犯罪，判處有期徒刑陸年，雖非無見。惟查：殺人罪之成立
，須於實施加害行為之時，即有使人喪失生命之故意，始足當之。而此一主觀之要件
，既關係罪責之成立與否，自應詳加審究，就所有調查之證據資料，本於吾人之經驗
法則與論理方法，綜合研求，以為心證之基礎，方為允洽。行為人駕駛汽車衝撞機車
，固非不能置人於死地，然其下手之情形如何，與其是否確有殺人之決意，不無關係
，自應參酌當時之情況，撞擊之方式，以為判斷，非謂一經以汽車衝撞機車，即必有
殺人之故意。本件原判決以現場剎車痕長達三十四點三公尺，煞車痕起點，與被害人
機車倒地之刮地痕起點，有十一點二公尺，幾乎在同一直線路面上，上訴人汽車之前
保險桿亦因而掉落，上訴人甲○○應係在高速撞及被害人機車後，始踩煞車，被害人
機車於行駛中被撞及後，行駛約十一點二公尺後，始失控倒地等情，而認上訴人有殺
人之故意。惟依卷附交通事故報告表繪製之現場圖所示剎車痕為三四‧三公尺，刮地
痕為二‧五公尺，二者起點距離為一一‧二公尺，如依原判決所認係被害人機車於行
駛中被撞及又行駛約十一點二公尺後，始失控倒地等情屬實，則衡諸常情，機車在遭
汽車高速衝撞後，是否能在其既行路線中不失控繼續前行十數公尺後始倒地，不無疑
問？另據被害人林註於第一審指稱：「他們撞到我後輪，我滑行四、五十公尺」（第
一審卷第二十五頁），而其所謂之「滑行」，是機車未倒地滑行（即指刮地痕前已遭
撞及，然因未倒地滑行，致前段無刮地痕）？或是機車倒地滑地（即指一撞及即倒地
，刮地痕起點即為撞及點，而刮地痕前之一一‧二公尺剎車痕，是撞及點前之剎車痕
）？原審未予調查釐清，究明實情，以判斷上訴人究係在撞及被害人前已有剎車或撞
及被害人之後始剎車，資為認定上訴人有無殺人故意之依據，遽行判決，自嫌速斷。
又依現場圖所示剎車痕之前尚有點狀虛線九○‧三公尺，此代表何意？是否如上訴人
所辯：伊一邊剎車、一邊叫被害人而產生之點狀煞痕（原審卷第六十頁）？原審自應
傳訊處理現場員警說明，以察上訴人所辯：其於撞車之前已有剎車，無殺人犯意等語
，是否可採，難謂無應於審判期日調查證據未調查之違誤。末查，原判決以上訴人所
為係犯刑法第二百七十一條第二項、第一項之罪，應依累犯規定加重其刑，惟刑法第
二百七十一條之殺人罪本刑為死刑、無期徒刑或十年以上有期徒刑，而死刑、無期徒
刑不得加重，刑法第六十四條第一項、第六十五條一項定有明文。原判決仍依累犯規
定加重其刑，自屬於法有違。以上或為上訴意旨所指摘，或為本院得依職權調查之事
項，應認原判決關於上訴人甲○○部分有撤銷發回之原因。
據上論結，應依刑事訴訟法第三百九十七條、第四百零一條，判決如主文。
中      華      民      國     九十     年      五      月    二十三    日
                              最高法院刑事第十一庭
                                  審判長法官  林  增  福
                                        法官  邵  燕  玲
                                        法官  吳  昆  仁
                                        法官  陳  世  雄
                                        法官  惠  光  霞
      右正本證明與原本無異
                                              書  記  官
中      華      民      國     九十     年      五      月     三十     日


司法院資訊處製作；財團法人民間司法改革基金會備份。
